---
output:
  pdf_document:
    toc: false
    toc_depth: 3
    number_sections: true
    fig_caption: true
    fig_height: 6
    fig_width: 8

mainfont: "Times New Roman"
fontsize: 11pt
linestretch: 1.5
lang: fr
---

<!-- PAGE DE GARDE  -->

```{=tex}
\begin{titlepage}

\vspace{1cm}
\begin{center}

\textit{Université Paris Cité}

BUT SD 3 FA EMS - Février 2025

\vspace{5mm}

\textsc{}

\vfill 

{\Huge\bfseries DST - Analyse de données censurées \par}

{\Large\bfseries  Modélisation statistique avancée\par}

\vfill

{\large\itshape Réalisé par}

{\large Rachid SAHLI}

\vspace{5mm}

\end{center}
\end{titlepage}
```
```{=tex}
\newpage
\pagenumbering{arabic}
```
\phantomsection

<!-- PAGE DE GARDE: FIN  -->

<!-- TABLE DES MATIÈRES -->

```{=tex}
\newpage
\tableofcontents
```
<!-- TABLE DES MATIÈRES: FIN -->

\newpage

# Introduction

Ce rapport s’inscrit dans le cadre du DST du cours *Analyse de données censurées*, dispensé dans le module de *Modélisation statistique avancée* en troisième année de *BUT Science des Données* (parcours exploration et modélisation statistique). Son objectif est d’explorer les méthodes statistiques adaptées aux données censurées, en mettant en œuvre des techniques d’analyse et de modélisation spécifiques à ce type de données.

# Présentation des données




```{r echo=TRUE, message=FALSE, warning=FALSE, paged.print=FALSE}

```








```{r echo=TRUE, message=FALSE, warning=FALSE, paged.print=FALSE}

```

```{r echo=TRUE, message=FALSE, warning=FALSE, paged.print=FALSE}

```

```{r echo=TRUE, message=FALSE, warning=FALSE, paged.print=FALSE}

```

```{r echo=TRUE, message=FALSE, warning=FALSE, paged.print=FALSE}

```

```{r echo=TRUE, message=FALSE, warning=FALSE, paged.print=FALSE}

```

```{r echo=TRUE, message=FALSE, warning=FALSE, paged.print=FALSE}

```










# Présentation des données