---
title: "Exercice Histogramme"
output: 
    pdf_document:
        toc: false
date: "23 janvier 2025"
author: "Rachid Sahli"
knit: (function(input_file, encoding) { rmarkdown::render(input_file, encoding = encoding, output_file = "output/histogramme.pdf") })
---

```{r include=FALSE}
# Appel d'une fonction
source("fonction_histogramme_regulier.R")
```


# Exercice 1

## Simulation d'un tirage de taille n selon un mélange de Gaussiennes, selon une loi N(0,1) et une proba 0.6 de tirer selon une loi N(0,4). 

```{r}
n <- 5000
y <- rbinom(n,1,0.4)
head(y,10)
x <- y*rnorm(n)+(1-y)*rnorm(n,4)
hist(x, freq = FALSE, main = "Histogramme d'un mélange de Gaussienne, choix par défaut",
     col = "lightblue")
curve(0.4*dnorm(x)+0.6*dnorm(x,4), add = TRUE, col = "red")
```

## Estimation de la densité par Histogramme, en utilisant HISTSELECT, le choix par défaut de R,  le nombre de breaks=[n^{1/3}],et la méthode de Diaconis Freedman. 

```{r}
# Quasi optimale
HISTSELECT2(x,freq = FALSE, col = "pink", main = "Mélange de Gaussiennes")
curve(0.4*dnorm(x)+0.6*dnorm(x,4), add = TRUE, col = "purple", lwd = 5)
hist(x, breaks = "FD", freq = FALSE)
bins <- seq(min(x),max(x), length=round(n^(1/3)))
hist(x, breaks = bins, freq = FALSE)
```

## Traçage pour chaque méthode de la vraie densité et l'histogramme sur un même graphique.

```{r}

```

## Estimation de la densité sur l'intervalle [-1.5, 5] avec HISTSELECT

```{r}
HISTSELECT2(x, freq = FALSE, col = "pink", main = "Mélange de Gaussiennes",-1.5,5)
```


# Exercice 2 : 

## Simulation d'un tirage de taille n selon une loi de Cauchy.

```{r}
n <- 2000
x <- rcauchy(n)
hist(x, freq = FALSE, main = "Histogramme d'une loi de cauchy, chaoix par defaut",
     col = "lightblue")
curve(0.4*dcauchy(x)+0.6*dcauchy(x,4), add = TRUE, col = "red")
```

## Estimation de la densité par Histogramme, en utilisant HISTSELECT, le choix par défaut de R,le nombre de breaks=[n^{1/3}],et la méthode de Diaconis Freedman.

```{r}
HISTSELECT2(x,freq = FALSE, col = "pink", main = "")
curve(dcauchy(x), add = TRUE, col = "purple", lwd = 5)
hist(x, breaks = "FD", freq = FALSE)
bins <- seq(min(x),max(x), length=round(n^(1/3)))
```


Ca ne marche pas car l'histogramme est fait pour estimer des intervalles de petite taille.

## Proposer une solution à l'aide de HISTSELECT

```{r}
hist(x, breaks = bins, freq = FALSE)
HISTSELECT2(x, freq = FALSE, col = "pink", main = "",-15,15)
```

## Quasi optimale

```{r}
HISTSELECT2(x,freq = FALSE, col = "pink", main = "")
curve(dcauchy(x), add = TRUE, col = "purple", lwd = 5)
hist(x, breaks = "FD", freq = FALSE)
bins <- seq(min(x),max(x), length=round(n^(1/3)))
hist(x, breaks = bins, freq = FALSE)
HISTSELECT2(x, freq = FALSE, col = "pink", main = "",-15,15)
```


## Visualisation de l'écart à f (inconnu si f est inconnue) :
### Loi beta

```{r}
n2<-10000000
x<-rbeta(n2,1.9,1.9)
mean(dbeta(x, 1.9,1.9))#1.176

n<-2000
x<-rbeta(n, 1.9, 1.9)
HISTSELECT2(x,col="pink",border="blue", freq=FALSE)
curve(dbeta(x, 1.9, 1.9), add=TRUE, lwd=2)
hist(x,freq=FALSE, breaks="FD")
curve(dbeta(x, 1.9, 1.9), add=TRUE, lwd=2)
```




```{r eval=FALSE, include=FALSE}
n<-1000
N<-70
RQI<-vector(mode = "numeric", length = N)
#for(m in 1:N)
{
  p<-vector(mode="numeric", length=m)
  for(k in 1:m)
  {p[k]<-pbeta(k/m, 1.9, 1.9)-pbeta((k-1)/m, 1.9,1.9)}
  RQI[m]<-(m/n)*sum(p*(1-p))-m*sum(p^2)+1.176
}
which.min(RQI)
#plot(RQI, ylim=c(0,0.15),  xlim=c(0,70),pch=20, main="Risque quadratique intégré en fonction de m", xlab="")

n<-1000
N<-100
S<-vector(mode="numeric", length=N)
for(i in 1:N)
{
  x<-rbeta(n, 1.9, 1.9)
  S[i]<-HISTSELECT2(x)
}
```


```{r eval=FALSE, include=FALSE}
n<-1000
N<-70
RQI<-vector(mode = "numeric", length = N)
for(m in 1:N)
{
  p<-vector(mode="numeric", length=m)
  for(k in 1:m)
  {p[k]<-pbeta(k/m, 1.9, 1.9)-pbeta((k-1)/m, 1.9,1.9)}
  RQI[m]<-(m/n)*sum(p*(1-p))-m*sum(p^2)+1.176
}
which.min(RQI)
plot(RQI, ylim=c(0,0.15),  xlim=c(0,70),pch=20, main="Risque quadratique intégré en fonction de m", xlab="")

n<-1000
N<-100
S<-vector(mode="numeric", length=N)
for(i in 1:N)
{
  x<-rbeta(n, 1.9, 1.9)
  S[i]<-HISTSELECT2(x)
}
mean(S)
median(S)
boxplot(S)
```


# Exemple sur jeu de données recensement

```{r echo=TRUE}
# Import data ----

data <- read.table("/Users/rs777/Documents/Statistique-non-parametrique/data/Recensement.txt",
                   header = TRUE)
```

```{r echo=TRUE}
# Résumé statistique des variables
summary(data)
```

## Utilisation d'HISTSELECT et de la méthode de Diaconis Freedman pour estimer la densité du Salaire Horaire et de l'Age.

```{r echo=TRUE}
HISTSELECT2(data$SAL_HOR, col = "pink", main = "Histogramme du salaire Horaire (HISTSELECT2)")
hist(data$SAL_HOR, col = "yellow", main = "Histogramme du salaire horaire", breaks = "FD",
     freq = FALSE)
```

```{r echo=TRUE}
HISTSELECT2(data$AGE, col = "pink", main = "Histogramme de l'âge (HISTSELECT2)", freq = FALSE, nmax = 25)
hist(data$AGE, col = "yellow", main = "Histogrammes de l'äge", breaks = "FD", freq = FALSE)
head(data$AGE)
```

L'histogramme généré avec le choix de classe automatique (HISTSELECT2) permet d’ajuster les intervalles de manière plus flexible et adaptée aux données, tandis que le choix par défaut de R utilise un nombre fixe de classes.

## Utilisation d'HISTSELECT pour estimer la densité du salaire horaire chez les femmes et chez les hommes

```{r echo=TRUE}
HISTSELECT2(data$SAL_HOR[data$SEXE == "F"], col = "pink", main = "Histogramme du salaire horaire chez les femmes", freq = FALSE)
HISTSELECT2(data$SAL_HOR[data$SEXE == "M"], col = "lightblue", main = "Histogramme du salaire horaire chez les hommes", freq = FALSE)
```






